臺灣高等法院民事判決　　　　　九十四年度重上字第二一九號
上　訴　人　乙○○
　　　　　　甲○○○
共　　　同
訴訟代理人　許華雄律師
被　上訴人　丙○○
　　　　　　丁○○○
　　　　　　辛○○
　　　　　　戊○○
　　　　　　己○○
　　　　　　庚○○
共　　　同
訴訟代理人　羅瑞洋律師
前列當事人間請求確認債權不存在等事件，上訴人對於中華民國
九十三年十二月三十一日臺灣臺北地方法院九十二年度重訴字第
一六三○號第一審判決提起上訴，本院於九十四年十月二十五日
言詞辯論終結，判決如下：
    主      文
上訴駁回。
第二審訴訟費用由上訴人負擔。
    事實及理由
一、程序方面：
  (一)按確認之訴，衹須主張為訴訟標的之法律關係或其他事項之
    存否有不明確者，對於爭執其主張者提起，即當事人適格（
    最高法院八十一年度台上字第二八二五號判決要旨參照）。
    又連帶債務之債權人，得對於債務人中之一人或數人或其全
    體，同時或先後請求全部或一部之給付，民法第二百七十三
    條第一項定有明文。而連帶債務之債權人既可同時或先後對
    全體債務人請求，亦可單獨對其中一人為請求，則其是否以
    連帶債務人為共同被告提起給付之訴，既得任意為之，自非
    屬必須合一確定之事件，連帶債務人自亦得由其中一人或數
    人對債權人提起消極確認之訴。查原法院八十六年度重訴字
    第一一九七號清償債務事件之和解筆錄（下稱系爭和解筆錄
    ）所載連帶債務人固有被上訴人丙○○、丁○○○、辛○○
    、戊○○、己○○、庚○○及訴外人羅宇宸（原名羅鳳玲）
    七人，雖僅被上訴人丙○○、丁○○○、辛○○、戊○○、
    己○○、庚○○六人為原告提起確認系爭和解筆錄所載被上
    訴人應連帶給付上訴人各新台幣（下同）二千二百七十五萬
    元債權不存在之訴，依前揭說明，並無不合，被上訴人以連
    帶債務人羅宇宸未一併起訴主張當事人不適格，自屬誤會。
  (二)按確認法律關係之訴，非原告有即受確認判決之法律上利益
    者，不得提起之，民事訴訟法第二百四十七條第一項定有明
    文。而所謂即受確認判決之法律上利益，係指法律關係之存
    否不明確，原告主觀上認其在法律上之地位有不安之狀態存
    在，且此種不安之狀態，能以確認判決將之除去者而言（最
    高法院五十二年台上字第一二四○號判例意旨參照）。查被
    上訴人主張系爭和解筆錄所載被上訴人應連帶給付上訴人各
    二千二百七十五萬元債權不存在，惟為上訴人所否認，上訴
    人乙○○及甲○○○先後均持系爭和解筆錄聲請強制執行，
    經原法院以九十二年度執字第二三二七二號及同年度執字第
    二三八六六號事件查封被上訴人辛○○、丙○○所有之不動
    產在案，則兩造間之債權關係是否存在，關涉上開執行程序
    是否正當，在被上訴人主觀上認有不安狀態存在，即屬不確
    定，而此種不確定之狀態復得以本確認判決加以除去，揆諸
    前揭判例意旨，被上訴人提起本件確認之訴部分，堪認為具
    有即受確認判決之法律上利益。
二、被上訴人主張：兩造及訴外人羅宇宸於民國八十六年十一月
    二十五日，在原法院八十六年度重訴字第一一九七號民事事
    件成立訴訟上和解，約定被上訴人及訴外人羅宇宸連帶給付
    上訴人各二千八百萬元。嗣兩造及訴外人羅宇宸另於八十六
    年十一月二十九日簽訂和解書，約定系爭和解筆錄所載被上
    訴人及訴外人羅宇宸應連帶給付予上訴人之金額，倘不為財
    政部台灣省北區國稅局淡水稽徵所（下稱國稅局）認定係被
    上訴人及訴外人羅宇宸之被繼承人羅根之債務，而不能自羅
    根之遺產總額扣除以減免遺產稅時，被上訴人及訴外人羅宇
    宸僅需於國稅局核定遺產稅之一年內給付上訴人包括簽約時
    已先行給付上訴人各一百一十萬元在內之各五百二十五萬元
    ，系爭和解筆錄所載被上訴人及訴外人羅宇宸之其餘債務即
    予免除。又被上訴人係於九十年二月二十七日收受國稅局之
    遺產稅核定通知書，國稅局既未認定系爭和解筆錄所載被上
    訴人及訴外人羅宇宸應連帶給付上訴人之金額屬於羅根之債
    務，而未列入羅根之遺產總額以減免遺產稅，則被上訴人依
    約即需於九十一年二月二十六日以前給付上訴人各四百十五
    萬元。詎上訴人竟於九十一年一月十日、同年二月五日分別
    以台北青田郵局第四○號、第一六七號存證信函對被上訴人
    丁○○○為催告及解除和解契約之意思表示，乃屬期前解約
    ，且並未對除丁○○○外之其餘被上訴人及訴外人羅宇宸為
    任何通知，自不合法。嗣被上訴人及訴外人羅宇宸再於九十
    一年二月二十八日、同年三月三十日至同年十一月三十日之
    每月三十日，分十期給付上訴人各四百十五萬元，合計上訴
    人已各受償五百二十五萬元，則兩造間因系爭和解書所生債
    務已全部清償完畢，上訴人於九十二年五月六日、同年五月
    二十九日以台北青田郵局第三二二號、第三九一號存證信函
    對被上訴人丁○○○所為之催告即不生效力。詎上訴人乙○
    ○竟持系爭和解筆錄，以被上訴人尚積欠上訴人各二千二百
    七十五萬元為由聲請強制執行，經原法院民事執行處以九十
    二年度執字第二三二七二號強制執行事件，查封被上訴人辛
    ○○所有之不動產；上訴人甲○○○亦持系爭和解筆錄聲請
    強制執行，經原法院民事執行處以九十二年度執字第二三八
    六六號強制執行事件，查封被上訴人辛○○、丙○○所有之
    不動產，並已拍賣完竣而製作分配表在案。被上訴人自得請
    求確認系爭和解筆錄所載被上訴人連帶給付上訴人各二千二
    百七十五萬元債權部分不存在，又被上訴人丙○○、辛○○
    依強制執行法第四十一條、第十四條之規定，得對上開強制
    執行事件提起分配表異議之訴及債務人異議之訴，另上訴人
    違反系爭和解書第三條約定，於被上訴人給付後仍持系爭和
    解筆錄聲請強制執行，上訴人應各賠償被上訴人二千八百萬
    元，爰僅先為一部主張，請求上訴人乙○○、甲○○○各給
    付三百萬元、一千七百萬元及法定遲延利息等情（原判決確
    認系爭和解筆錄所載被上訴人應連帶給付上訴人各二千二百
    七十五萬元債權部分不存在，且撤銷原法院九十二年度執字
    第二三二七二號事件之強制執行程序，而駁回被上訴人其餘
    之請求，上訴人就其不利部分提起本件上訴，至駁回部分未
    據被上訴人上訴，不在本院審理範圍）。並聲明：上訴駁回
    。
三、上訴人則以：依系爭和解書第五條之約定，系爭和解筆錄所
    載被上訴人及訴外人羅宇宸應連帶給付上訴人各二千八百萬
    元，國稅局若未認定該金額係屬羅根之債務，被上訴人及訴
    外人羅宇宸必須於國稅局核定遺產稅之一年內給付上訴人各
    五百二十五萬元，而扣除被上訴人前已給付上訴人各一百一
    十萬元，被上訴人應再給付上訴人各四百十五萬元。國稅局
    係於九十年一月三十一日核定羅根之遺產稅，惟未認定系爭
    和解筆錄所載被上訴人及訴外人羅宇宸應連帶給付上訴人之
    金額屬於羅根之債務，而未列入羅根之遺產總額以減免遺產
    稅，則被上訴人及訴外人羅宇宸即應於九十一年一月三十日
    以前給付上訴人各四百十五萬元，上訴人因遲未獲給付，乃
    於九十一年一月十日以台北青田郵局第四○號存證信函催告
    被上訴人及訴外人羅宇宸給付，然未獲置理，上訴人又於九
    十一年二月五日以台北青田郵局第一六七號存證信函向被上
    訴人及訴外人羅宇宸為解除和解契約之意思表示，復於九十
    二年五月六日、同年五月二十九日先後以台北青田郵局第三
    二二號、第三九一號存證信函催告被上訴人及訴外人羅宇宸
    給付，則扣除被上訴人及訴外人羅宇宸於九十一年二月二十
    八日、同年三月三十日起至同年十一月三十日止之每月三十
    日，分十期所給付予上訴人各四百十五萬元，被上訴人及訴
    外人羅宇宸依系爭和解筆錄仍應連帶給付上訴人各二千二百
    七十五萬元，故上訴人乙○○、甲○○○分別持系爭和解筆
    錄聲請強制執行，經原法院民事執行處分別以九十二年度民
    執字第二三二七二號、第二三八六六號強制執行事件，查封
    被上訴人辛○○、丙○○所有之不動產，自無違誤。又上訴
    人固與被上訴人及訴外人羅宇宸簽訂系爭和解書，依最高法
    院九十二年度台上字第九三四號判決意旨，系爭和解筆錄仍
    有法定之確定力及執行力，惟系爭和解書第三條第二項約定
    上訴人不得持系爭和解筆錄聲請強制執行，違反強制執行法
    第四條第一項訴訟上和解有執行力之強制規定，依最高法院
    二十年上字第七九九號判例意旨及民法第一百十一條之規定
    ，系爭和解書應屬無效等語置辯。並聲明：(一)原判決不利於
    上訴人部分廢棄。(二)上廢棄部分，被上訴人在第一審之訴駁
    回。
四、兩造不爭執之事實：
  (一)兩造及訴外人羅宇宸於八十六年十一月二十五日，在原法院
    八十六年度重訴字第一一九七號清償債務事件成立訴訟上和
    解，和解內容為：「一被告（即被上訴人及訴外人羅宇宸）
    願連帶給付原告（即上訴人）各新台幣貳仟捌佰萬元正。二
    原告其餘請求拋棄。三訴訟費用各自負擔」，有和解筆錄影
    本在卷可稽（見原審卷第一宗第八頁）。
  (二)兩造及訴外人羅宇宸於八十六年十一月二十九日再簽定和解
    書，第五條約定：「台北地院和解筆錄所載甲方（即被上訴
    人及訴外人羅宇宸）應連帶給付乙方（即上訴人及訴外人陳
    羅春子、高羅美惠）之金額倘有不為國稅局認定係羅根債務
    不能自遺產總額扣除減免遺產稅時，‧‧‧乙方同意甲方只
    須給付甲○○○及乙○○各新台幣五百二十五萬元‧‧‧。
    惟甲方應將餘款於國稅局核定遺產稅之壹年內乙次給付乙方
    （以上金額包括簽約原已給付金額）」，有和解書影本附卷
    可參（見原審卷第一宗第一二至一七頁）。
  (三)國稅局並未認定系爭和解筆錄所載被上訴人及訴外人羅宇宸
    應連帶給付上訴人之金額屬於羅根之債務，而未列入羅根之
    遺產總額以減免遺產稅，有遺產稅核定通知書影本足憑（見
    原審卷第一宗第六五頁）。
  (四)被上訴人及訴外人羅宇宸於簽立系爭和解書時已先行給付上
    訴人各一百一十萬元，復於九十一年二月二十八日、同年三
    月三十日至同年十一月三十日之每月三十日，分十期給付上
    訴人各四百十五萬元，共計給付上訴人各五百二十五萬元等
    情，並提出支票影本為證（見原審卷第一宗第三二至三五頁
    ）。
  (五)上訴人乙○○持系爭和解筆錄，以被上訴人尚積欠上訴人各
    二千二百七十五萬元為由聲請強制執行，經原法院民事執行
    處以九十二年度執字第二三二七二號強制執行事件，查封被
    上訴人辛○○所有之不動產；上訴人甲○○○亦持系爭和解
    筆錄聲請強制執行，經原法院民事執行處以九十二年度執字
    第二三八六六號強制執行事件，查封被上訴人辛○○、丙○
    ○所有之不動產，並已拍賣完竣而製作分配表（尚未實行分
    配）在案等情，有強制執行聲請狀、原法院民事執行處函等
    影本為證（見原審卷第一宗第四○至四七頁、第二宗第五至
    一○頁）。
五、被上訴人主張其係於九十年二月二十七日收受國稅局之遺產
    稅核定通知書，依系爭和解書之約定僅須於九十一年二月二
    十六日以前給付上訴人各四百十五萬元，被上訴人已清償完
    畢，兩造間系爭和解筆錄債權債務關係已消滅。上訴人於九
    十一年一月十日、同年二月五日即分別以台北青田郵局第四
    ○號、第一六七號存證信函對被上訴人丁○○○一人為催告
    及解除和解契約之意思表示，乃屬期前解約，且並未對其餘
    被上訴人及訴外人羅宇宸為任何通知，自不合法，嗣上訴人
    於被上訴人因系爭和解書所生債務全部清償完畢後，又於九
    十二年五月六日、同年五月二十九日以台北青田郵局第三二
    二號、第三九一號存證信函對被上訴人丁○○○所為之催告
    亦不生效力，上訴人乙○○持系爭和解筆錄，以被上訴人尚
    積欠上訴人各二千二百七十五萬元為由所為之原法院民事執
    行處九十二年度執字第二三二七二號強制執行程序，應予撤
    銷等語。惟為上訴人所否認，並以前詞置辯。經查：
  (一)按和解成立者，與確定判決有同一之效力，民事訴訟法第三
    百八十條第一項定有明文。故在訴訟和解成立前已發生之事
    實，不問當事人是否曾為主張，概受訴訟上和解之確定力所
    拘束，不得於和解後再為主張，而在和解成立後所生之事實
    則不受在前成立和解之拘束。查兩造及訴外人羅宇宸就原法
    院八十六年度重訴字第一一九七號清償債務事件，於八十六
    年十一月二十五日成立訴訟上和解，被上訴人及訴外人羅宇
    宸願連帶給付上訴人各二千八百萬元，則兩造在該訴訟上和
    解成立前就上開債務所發生之事實固應受系爭和解筆錄所載
    內容之拘束，惟兩造及訴外人羅宇宸復於八十六年十一月二
    十九日簽定和解書，約定系爭和解筆錄所載被上訴人及訴外
    人羅宇宸應連帶給付予上訴人之金額，倘不為國稅局認定係
    被上訴人及訴外人羅宇宸之被繼承人羅根之債務，而不能自
    羅根之遺產總額扣除以減免遺產稅時，被上訴人及訴外人羅
    宇宸僅需於國稅局核定遺產稅之一年內給付上訴人包括簽約
    時已先行給付上訴人各一百一十萬元在內之各五百二十五萬
    元等情，係兩造於訴訟上和解成立後就被上訴人所負和解債
    務另為約定，揆諸上開說明，自不受前所成立訴訟上和解之
    拘束。而兩造雖於系爭和解書第三條第二項約定上訴人不得
    持系爭和解筆錄聲請強制執行，然此乃兩造就限制上訴人實
    施強制執行之合意，並非否認系爭和解筆錄之執行力，上訴
    人辯稱上開約定違反強制執行法第四條第一項訴訟上和解有
    執行力之強制規定，依最高法院二十年上字第七九九號判例
    意旨及民法第一百十一條之規定，系爭和解書應屬無效云云
    ，洵無足取。
  (二)按解釋契約，固須探求當事人立約時之真意，不能拘泥於契
    約之文字，但契約文字業已表示當事人真意，無須別事探求
    者，即不得反捨契約文字而更為曲解（最高法院十七年上字
    第一一一八號判例要旨參照），故探求契約當事人之真意，
    應通觀契約全文，依誠信原則，從契約之主要目的及經濟價
    值等作全盤之觀察，若契約文字，有辭句模糊，或文意模稜
    兩可時，固不得拘泥於所用之辭句，但解釋之際，並非必須
    捨辭句而他求，倘契約文字業已表示當事人真意，無須別事
    探求者，即不能反捨契約文字更為曲解。查觀諸兩造於系爭
    和解書第五條約定：「台北地院和解筆錄所載甲方（即被上
    訴人及訴外人羅宇宸）應連帶給付乙方（即上訴人及訴外人
    陳羅春子、高羅美惠）之金額倘有不為國稅局認定係羅根債
    務不能自遺產總額扣除減免遺產稅時，‧‧‧乙方同意甲方
    只須給付甲○○○及乙○○各新台幣五百二十五萬元‧‧‧
    。惟甲方應將餘款於國稅局核定遺產稅之壹年內乙次給付乙
    方‧‧‧」，足見兩造乃將系爭和解書所約定法律行為效力
    之發生繫於國稅局核定羅根遺產稅之結果，而被上訴人於遺
    產稅核定通知書送達前並無從知悉其內容，所負義務自無由
    發生，依契約全文觀之，應待被上訴人收受遺產稅核定通知
    書後，上訴人始得請求被上訴人依約給付，又依民法第一百
    二十條第二項規定：「以日、星期、月或年定期間者，其始
    日不算入」，則系爭和解書所稱被上訴人「於國稅局核定遺
    產稅之壹年內」之給付期限當係自遺產稅核定通知書送達被
    上訴人之翌日起算。上訴人辯稱應自國稅局於九十年一月三
    十一日核定遺產稅之日即行起算云云，難認有理。
  (三)原法院函詢財政部台灣省北區國稅局覆稱：「查被繼承人羅
    根遺產稅案，繼承人丁○○○等七人係於八十六年十一月七
    日辦理申報；案經本局於九十年一月三十一日核定應納遺產
    稅額一九、五二二、一一四元，本局淡水稽徵所通知繼承人
    丙○○於九十年二月二十七日親洽該所領取被繼承人羅根遺
    產稅稅額繳款書，‧‧‧」等語，有該局九十三年五月七日
    北區國稅審二字第○九三一○二三六一○號函在卷可稽（見
    原審卷第一宗第一一三至一一五頁），足認被上訴人確於九
    十年二月二十七日始知悉國稅局並未認定系爭和解筆錄所載
    被上訴人及訴外人羅宇宸應連帶給付上訴人之金額屬於羅根
    之債務，而未列入羅根之遺產總額以減免遺產稅之事實，是
    被上訴人依系爭和解書之約定，應於自九十年二月二十七日
    之翌日起算之一年內即九十一年二月二十七日前，連帶給付
    扣除簽定系爭和解書時已先行給付上訴人各一百一十萬元所
    餘之各四百十五萬元，堪以認定。
  (四)按給付有確定期限者，債務人自期限屆滿時起，負遲延責任
    ；契約當事人之一方遲延給付者，他方當事人得定相當期限
    催告其履行，如於期限內不履行時，得解除其契約，民法第
    二百二十九條第一項、第二百五十四條分別定有明文。是以
    雙務契約，須一方履行遲延，經定期催告，仍不履行者，他
    方始得依該條規定行使契約解除權。倘契約當事人之一方尚
    無遲延給付之情形，縱他方當事人已為定期催告仍不得解除
    其契約（最高法院八十五年度台上字第一八二二號判決意旨
    參照）。查被上訴人依系爭和解書之約定，應於九十一年二
    月二十七日前連帶給付上訴人各四百十五萬元，業經認定如
    前，則上訴人於九十一年一月十日即以台北青田郵局第四○
    號存證信函催告被上訴人給付，復於九十一年二月五日以台
    北青田郵局第一六七號存證信函向被上訴人及訴外人羅宇宸
    為解除系爭和解書所生法律關係之意思表示，顯係均於被上
    訴人清償期限屆滿前所為，依前揭說明，自不生合法催告及
    解約之效力。至上訴人嗣於九十二年五月六日、同年五月二
    十九日又以台北青田郵局第三二二號、第三九一號存證信函
    催告被上訴人及訴外人羅宇宸連帶給付，惟上訴人係於上述
    和解書約定債務已清償完畢後，仍本於系爭和解筆錄而為請
    求，所為催告自非合法，是上訴人辯稱系爭和解書之法律關
    係已因合法解除而不存在云云，即非可取。
  (五)查國稅局並未認定系爭和解筆錄所載被上訴人及訴外人羅宇
    宸應連帶給付上訴人之各二千八百萬元屬於羅根之債務，而
    未列入羅根之遺產總額以減免遺產稅，則被上訴人及訴外人
    羅宇宸依系爭和解書之約定，僅須連帶給付包括簽約時已先
    行給付上訴人各一百一十萬元在內之各五百二十五元予上訴
    人，上訴人則拋棄其餘各二千二百七十五萬元之債權，已如
    前所述，而被上訴人及訴外人羅宇宸除於簽立系爭和解書時
    已先行給付上訴人各一百一十萬元外，復於九十一年二月二
    十八日、同年三月三十日至同年十一月三十日之每月三十日
    ，分十期給付上訴人各四百十五萬元，共計給付上訴人各五
    百二十五萬元，為兩造所不爭執，是被上訴人所負之連帶債
    務五百二十五萬元業經清償而消滅，依系爭和解書約定，上
    訴人復拋棄系爭和解筆錄所載其餘各二千二百七十五萬元之
    債權，故被上訴人請求確認系爭和解筆錄所載被上訴人應連
    帶給付上訴人各二千二百七十五萬元債權部分不存在，洵屬
    正當。
  (六)按執行名義成立後，如有消滅或妨礙債權人請求之事由發生
    ，債務人得於強制執行程序終結前，向執行法院對債權人提
    起異議之訴；如以裁判為執行名義時，其為異議原因之事實
    發生在前訴訟言詞辯論終結後者，亦得主張之，強制執行法
    第十四條第一項定有明文。查上訴人乙○○前持系爭和解筆
    錄聲請強制執行，經原法院以九十二年度執字第二三二七二
    號事件，查封被上訴人辛○○所有之不動產在案，而系爭和
    解筆錄所載被上訴人應連帶給付上訴人各二千二百七十五萬
    元債權部分既經確認不存在，即發生消滅上訴人請求之事由
    ，則上開強制執行程序，即屬不當，又該強制執行程序尚未
    終結，亦有本院公務電話查詢紀錄表足憑（見本院卷第二四
    ○頁），是被上訴人請求撤銷上開強制執行程序，自屬有據
    。
六、綜上所述，本件被上訴人主張渠等因系爭和解書所負債務已
    因清償而消滅等語，尚屬可信。上訴人之抗辯，均不足採。
    從而，被上訴人請求確認系爭和解筆錄所載被上訴人應連帶
    給付上訴人各二千二百七十五萬元債權部分不存在，及撤銷
    原法院九十二年度執字第二三二七二號事件之強制執行程序
    ，為有理由，應予准許。原審判准被上訴人之請求，經核並
    無違誤，上訴意旨指摘原判決不當，求予廢棄改判，為無理
    由，應予駁回。
七、本案事證已臻明確，兩造其餘主張、陳述及所提之證據，經
    審酌後認與判決結果不生影響，爰不一一論述，附此敘明。
八、據上論結，本件上訴為無理由，爰依民事訴訟法第四百四十
    九條第一項、第七十八條，判決如主文。
中　　華　　民　　國　九十四　　年　十一　　月    八   日
                  民事第十四庭審判長法  官 劉靜嫻
                                    法  官 陳駿璧
                                    法  官 陳昆煇
正本係照原本作成。
如不服本判決，應於收受送達後20日內向本院提出上訴書狀，其
未表明上訴理由者，應於提出上訴後20日內向本院補提理由書狀
（均須按他造當事人之人數附繕本）上訴時應提出委任律師或具
有律師資格之人之委任狀；委任有律師資格者，另應附具律師資
格證書及釋明委任人與受任人有民事訴訟法第466條之一第一項
但書或第二項（詳附註）所定關係之釋明文書影本。
中　　華　　民　　國　　94　　年　　11　　月　　8 　　日
　　　　　　　　　　　　　　　      書記官 李佳樺
附註：
民事訴訟法第四百六十六條之一（第一項、第二項）：
對於第二審判決上訴，上訴人應委任律師為訴訟代理人。但上訴
人或其他法定代理人具有律師資格者，不在此限。
上訴人之配偶、三親等內之血親、二親等內之姻親，或上訴人為
法人、中央或地方機關時，其所屬專任人員具有律師資格並經法
院認為適當者，亦得為第三審訴訟代理人。
